【裁判字號】    95,易,969
【裁判日期】    951219
【裁判案由】    恐嚇取財等
【裁判全文】
臺灣板橋地方法院刑事判決               95年度易字第969號
公  訴  人  臺灣板橋地方法院檢察署檢察官
被      告  甲○○
被      告  乙○○
上?一?人
選任辯護人  蕭偉松  律師
            蔡東賢  律師
            劉昌坪  律師
上列被告因恐嚇取財等案件，經檢察官提起公訴（94年度偵字第
15025、95年度偵字第3238 號），本院判決如下：
    主  文
甲○○竊盜，處拘役貳拾日，如易科罰金，以銀元佰元即新台
幣玖佰元折算壹日。
乙○○無罪。
    事  實
一、甲○○於93年11月15日下午5 時20分許，前往位在台北縣中
    和市○○路○ 段228 號地下2 樓（起訴書誤載為地下1 樓）
    之「大潤發中和店」賣場，竟基於為自己不法所有之意圖，
    將以厚紙板包裝之乾電池3 組藏放在外套口袋內而著手行竊
    ，通過收銀台結帳出口始行得逞。嗣經賣場安全管理人員乙
    ○○、李慶富發覺始查悉上情。
二、案經台北縣政府警察局中和分局報告臺灣板橋地方法院檢察
    署檢察官偵查起訴。
    理  由
壹、有罪部分：
一、訊據被告甲○○於本院審理中固不否認其於上開賣場內，將
    未結帳之3 組乾電池放入上衣口袋內，並攜出收銀台結帳出
    口等情，然矢口否認有竊盜犯意，辯稱：其僅是忘記將乾電
    池自口袋取出結帳云云。經查：
  (一)證人即賣場安管課人員李慶富於偵查中具結證稱：「我當時
    站在收銀台出口處，乙○○過來告訴我有一個人有東西未結
    帳，我就在結帳出口的電子閘門外等該顧客出來，接著就將
    該顧客攔下，問他是否有東西未結帳，他說東西都已經結帳
    了，然後我就交給乙○○處理」等語（見94偵字第15025 號
    卷第9 頁）；而證人乙○○則於偵查中具結證稱：「當日我
    在賣場內巡查，在賣場B2親眼看到甲○○將3 組電池放在口
    袋，然後我就到B1出口看甲○○是否將電池取出結帳，結果
    甲○○確實沒有結帳，我就請李慶富查看甲○○，李慶富就
    將甲○○攔下，後來我過去接手，甲○○才將電池拿出來，
    我請甲○○到旁邊的小房間內核對發票，經核對該電池確實
    未結帳，我告訴甲○○電池沒有結帳，他就說他忘記結帳了
    」等語（見上開卷第9 頁）。由證人所言，被告明知其將電
    池放在外套口袋內，竟於結帳出口處經賣場安全人員李慶富
    攔查時，仍表示所有物品均已結帳，嗣見犯行敗露，始將藏
    放在口袋內之電池取出，顯見被告顯有竊盜之不法所有意圖
    甚明。雖被告辯稱其係忘記結帳云云，然被告自承其將未結
    帳之3 組電池放入外套口袋內，即便係為一時便利，然衡諸
    常情，至收銀台前結帳之時，亦當取出結帳，詎被告竟逕自
    通過收銀台，並於安全人員查問時謊稱並無未結帳物品，此
    與單純忘記結帳顯然有別。再者，被告於案發當時雖另有購
    物，即貓罐頭、馬鈴薯、砂糖及米等，然上開物品總價僅
    209 元，亦有送貨單1 紙在卷可佐（見94年發查字第366 號
    卷第23頁），價值均遠低於該3 組電池，足見被告有意利用
    購置其他物品之便，將該3 組乾電池夾帶攜出賣場，乃有竊
    盜犯意甚明。
  (二)雖被告甲○○又以其因罹患精神疾病服用藥物始會忘記結帳
    云云置辯。然查，被告固於93年11月27日前往國立臺灣大學
    醫學院附設醫院就診，經診斷罹患「恐慌症」，此固有該院
    診斷證明書一紙在卷可查（見94年他字第3018號卷第27頁）
    。然經本院調閱被告甲○○在台大醫院之病歷顯示，被告甲
    ○○於93年1 月9 日、同年4 月2 日、同年6 月25日雖均曾
    在台大醫院就醫並以慢性病連續處方箋領用精神疾病藥物，
    然最後一次看診之處方箋有效期僅至93年9 月7 日（見本院
    卷第172 至173 頁），是已難以證明被告甲○○於本案竊盜
    犯行發生時之93年11月15日，仍有服用精神科開立之處方藥
    物。再觀之被告甲○○所提出之全民健康保險門診交付調劑
    處方箋所載（見94年發查字第366 號卷第34頁），其於93年
    8 月2 日亦曾在在耕莘醫院永和分院就醫，最後一次領藥時
    間為93年10月2 日，以30日之給藥數量計算，亦至93年11月
    初即未再服用相關精神疾病藥物，自難認被告甲○○所辯因
    服用藥物而導致忘記結帳乙節屬實。
  (三)綜上，被告甲○○所辯顯非可採，其竊盜犯行事證明確，堪
    予認定。
二、按被告甲○○行為後，刑法及刑法施行法業於94年2 月2 日
    經總統以華總一義字第09400014901 號令修正公布，並於95
    年7 月1 日施行（下稱「新刑法」，修正前刑法下稱「舊刑
    法」），參酌最高法院95年5 月23日刑事庭第8 次會議決議
    結論，新刑法第2 條第1 項之規定，係規範行為後法律變更
    所生新舊法律比較適用之準據法，於新刑法施行後，應適用
    新刑法第2 條第1 項之規定，為「從舊從輕」之比較。且比
    較時，應就罪刑有關之共犯、未遂犯、連續犯、想像競合犯
    、牽連犯、結合犯以及累犯加重、自首減輕、暨其他法定加
    減原因與加減例等一切情形，綜其全部罪刑之結果，而為比
    較，再適用有利於行為人之法律處斷，以決定罪刑之適用。
    而易科罰金、易服勞役、緩刑、保安處分之宣告，則涉及裁
    量權之行使，須於裁量權行使時，方有比較適用問題，此部
    分得予割裂適用。查被告行為後，刑法施行法第1-1 條規定
    ：94年1 月7 日刑法修正施行後，刑法分則編所定罰金之貨
    幣單位為新臺幣；94年1 月7 日刑法修正時，刑法分則編未
    修正之條文定有罰金者，自94年1 月7 日刑法修正施行後，
    就其所定數額提高為30倍；但72年6 月26日至94年1 月7 日
    新增或修正之條文，就其所定數額提高為3 倍。本件刑法第
    320 條第1 項之竊盜罪，係自94年1 月7 日刑法修正時，未
    曾修正之條文，其罰金本刑依法提高（新台幣）30倍，先予
    敘明。
三、核被告甲○○所為，係犯刑法第320 條第1 項之竊盜罪。本
    院審酌被告並無前科，素行狀況堪認良好，為圖小利而在賣
    場內行竊之犯罪動機、目的、手段，及所竊得物品價值為59
    7 元，且經被害人大潤發公司當場查獲而領回之所受損失程
    度，及被告犯罪後一再飾詞否認犯行之態度等一切情狀，量
    處如主文所示之刑。按新刑法第41條第1 項前段規定：「犯
    最重本刑為五年以下有期徒刑以下之刑之罪，而受六個月以
    下有期徒刑或拘役之宣告者，得以新臺幣一千元、二千元或
    三千元折算一日，易科罰金」。而被告行為時之舊刑法第41
    條第1 項前段則規定：「犯最重本刑為五年以下有期徒刑以
    下之刑之罪，而受六個月以下有期徒刑或拘役之宣告，因身
    體、教育、職業、家庭之關係或其他正當事由，執行顯有困
    難者，得以一元以上三元以下折算一日，易科罰金」，而被
    告行為時之易科罰金折算標準，修正前罰金罰鍰提高標準條
    例第2 條前段之規定（現已刪除），就其原定數額提高為一
    百倍折算一日，亦即，本件被告行為時之易科罰金折算標準
    ，應以銀圓三百元折算一日，經折算為新臺幣後，應以新臺
    幣九百元折算為一日。比較新舊刑法之易科罰金折算標準，
    以舊刑法第41條第1 項前段之規定，較有利於被告。爰依舊
    刑法第41條第1 項前段之規定，諭知易科罰金折算標準。
貳、無罪部分：
一、公訴意旨另以：被告乙○○係「大潤發中和店」之安管課副
    課長，於93年11月15日下午5 時20分許，因同案被告甲○○
    於大潤發中和店竊取乾電池組3 組價值597 元，為被告乙○
    ○發覺，竟意圖為大潤發中和店不法之所有，對甲○○提出
    顯不相當之10倍貨品定價和解金之要求，否則將報警處理，
    使甲○○心生畏懼，乃交付2000元予被各乙○○，嗣因甲○
    ○不甘受損，乃提告訴，始悉上情，因認被告乙○○涉犯刑
    法第346條之恐嚇取財罪嫌云云。
二、按犯罪事實應依證據認定之，無證據不得認定其犯罪事實；
    又不能證明被告犯罪者，即應諭知無罪之判決，刑事訴訟法
    第154 條第2 項、第301 條第1 項分別定有明文。次按認定
    不利於被告之事實，須依積極證據，苟積極證據不足為不利
    於被告事實之認定，即應為有利於被告之認定，更不必有何
    有利之證據。再事實之認定，應憑證據，如未能發現相當證
    據，或證據不足以證明，自不能以推測或擬制之方法，以為
    裁判之基礎。又依最高法院82年度台上字第4375號判決所認
    ，「刑法第三百四十六條第一項恐嚇取財罪之成立，係以行
    為人具有不法所有之意圖，以將來之惡害通知，或以現實之
    危害相加而未達於不能抗拒之程度，使被害人交付財物為犯
    罪構成要件」。而刑法上關於財產上之犯罪，所定意圖為自
    己或第三人不法所有之意思條件，即所稱之「不法所有意圖
    」，係指欠缺適法權源，仍圖將財產移入自己實力支配管領
    下，得為使用、收益或處分之情形而言，該項「不法所有」
    云者，除係違反法律之強制或禁止規定者外；其移入自己實
    力支配管領之意圖，違反公共秩序或善良風俗，以及逾越通
    常一般之人得以容忍之程度者，亦包括在內。最高法院亦著
    有94年度台上字第5194號判決見解可參。
三、公訴意旨認被告涉有恐嚇取財犯行，無非係以告訴人即同案
    被告甲○○之指述為其唯一論據。訊據被告乙○○於本院審
    理中則堅詞否認有何恐嚇取財犯行，辯稱：其發現同案被告
    甲○○竊取3 組電池後，即依照大潤發公司所定之竊盜案件
    處理原則辦理，順手牽羊且主動要求和解者，我們就會以和
    解方式處理，本案以2,000 元和解也經過甲○○的同意，並
    無恐嚇犯行等語。經查：
  (一)告訴人即共同被告甲○○雖指稱：「乙○○將我帶到小房間
    去，在該房間內跟我要和解金，我有要求結帳，但乙○○拒
    絕，一開始乙○○要求和解金9,000 元，態度很兇，我有說
    身體不舒服、對密閉空間有恐懼症，也有告訴乙○○我罹患
    精神疾病，且身上沒有多帶錢，乙○○說那就付一半，我還
    是很恐懼，沒辦法說話，因為我想要趕快脫離那個小房間解
    除我的恐懼，所以就同意支付2,000 元和解」等語（見本院
    卷第192 至193 頁）。然告訴人甲○○亦稱被告乙○○並未
    提及如未支付和解金後果會如何，由此可見，客觀上被告乙
    ○○並未以任何將來不利之惡害對告訴人甲○○施加恐嚇，
    即便大潤發公司因告訴人甲○○未主動提出和解而將甲○○
    送警法辦，亦屬逮捕竊盜現行犯後之正當權利行使，與恐嚇
    取財罪之構成要件自屬有間。
  (二)次查，大潤發公司中和店確於面談室內張貼「竊盜處理原則
    」，即：「在本公司偷竊，一律送警法辦。行竊者如有下列
    情節者，本公司願給自新機會，不送警：1.初犯；2.願改過
    向善；3.主動提出和解。和解金額計算：依商品售價10倍和
    解，但商品售價達一定金額或和解金額如超過1 萬元者，本
    公司保留是否和解之權利。和解後，如事後再犯，一律送警
    法辦。和解須簽立和解書，行竊者簽名並出示身分證件供核
    對」等語，此有該處理原則海報一件在卷可查，並有張貼現
    場照片2 幀附卷可佐（見94年度偵字第15025 號卷第32至33
    頁）。由大潤發公司所制定之上開竊盜處理原則，足見被告
    乙○○與告訴人甲○○洽商和解金額2,000 元，乃因發覺告
    訴人甲○○行竊，始依其所任職之大潤發公司之規定行事，
    顯無何不法所有之意圖可言。況告訴人即共同被告甲○○在
    大潤發中和店賣場內竊盜之乾電池價值為597 元，依告訴人
    甲○○所述，被告乙○○當時表示可以僅支付半數，對照告
    訴人甲○○所支付之2,000 元和解金數額，可見被告乙○○
    應係以該失竊財物價格之10倍即5,970 元之半數，與告訴人
    甲○○洽談和解甚明。是告訴人甲○○指稱被告乙○○要求
    支付9,000 元，顯屬無稽。此外，告訴人即共同被告甲○○
    在大潤發中和店賣場內行竊，大潤發公司對告訴人甲○○本
    有民事損害賠償請求權，至於損害賠償之數額，本屬兩造所
    可得洽商之範疇，自無欠缺適法權源或違背公序良俗之可言
    ，是被告乙○○代表大潤發公司與告訴人甲○○就大潤發公
    司之損害賠償請求權洽談和解數額，依照前開說明，亦無何
    不法所有之意圖至明。至告訴人甲○○究否因罹患恐慌症亟
    欲離開面談室之故而同意和解，此要非被告乙○○事先所得
    知悉或預見者，更非被告乙○○所可對告訴人甲○○加諸之
    不利惡害，實難謂被告乙○○以此致告訴人甲○○恐懼而交
    付財物。
  (三)此外，復查無其他積極證據足資證明被告乙○○有何恐嚇取
    財之犯行，揆諸上開說明，既然不能證明被告犯罪，自應為
    被告被告乙○○無罪之諭知。
據上論斷，應依刑事訴訟法第299 條第1 項前段、第301 條，刑
法第2 條第1 項前段、第320 條第1 項、修正前第41條第1 項前
段，刑法施行法第1 條之1 ，修正前罰金罰鍰提高標準條例第2
條，判決如主文。
本案經檢察官馬凱蕙到庭執行職務。
中    華    民    國    95    年    12    月    19    日
                  刑事第十四庭  審判長法  官  林海祥
                                      法  官  朱敏賢
                                      法  官  汪怡君
上列正本證明與原本無異。
如不服本判決，應於送達後十日內向本院提出上訴狀。
                                      書記官  李郁禎
中    華    民    國    95    年    12    月    19    日
附錄本案論罪科刑法條全文：
中華民國刑法第320條
意圖為自己或第三人不法之所有，而竊取他人之動產者，為竊盜
罪，處五年以下有期徒刑、拘役或五百元以下罰金。
意圖為自己或第三人不法之利益，而竊佔他人之不動產者，依前
項之規定處斷。
前二項之未遂犯罰之。


司法院資訊處製作；財團法人民間司法改革基金會備份。
